臺灣高等法院臺中分院民事判決　九十二年度上字第四○五號
　　　上　訴　人　甲○○
　　　法定代理人　丙○○
　　　訴訟代理人　乙○○
右當事人間債務人異議之訴事件，上訴人對於中華民國九十二年十月七日臺灣彰化地
方法院九十二年訴字第二五三號第一審判決提起上訴，本院於九十三年三月三十日言
詞辯論終結，判決如左：
      主      文
上訴駁回。
第二審訴訟費用由上訴人負擔。
      事      實
甲、上訴人方面：
一、聲明：求為判決：
（一）、原判決廢棄。
（二）、右廢棄部分，被上訴人第一審之訴駁回。
（三）、第一、二審訴訟費用由被上訴人負擔。
二、陳述：除引用原判決書之記載外，補稱：
（一）、本件被上訴人持支票向上訴人借用現款新台幣（下同）六百二十八萬零五百
        四十元，借款情形如下：
      (一)被上訴人於九十年十一月間持原判決附表貳編號一之支票（票面金額一百五
        十七萬八千二百元）向上訴人調借現款，上訴人於九十年十一月三十日將支
        票存入銀行帳戶託收。
      (二)被上訴人於九十年十二月間持原判決附表貳編號二之支票（票面金額一百四
        十五萬九千二百七十元）向上訴人調借現款，上訴人於九十年十二月十八日
        將支票存入銀行帳戶託收。
      (三)被上訴人於九十年十二月間持原判決附表貳編號三之支票（票面金額一百六
        十五萬三千七百五十元）向上訴人調借現款，上訴人於九十年十二月二十日
        將支票存入銀行帳戶託收。
      (四)被上訴人於九十一年一月間持原判決附表貳編號四之支票（票面金額一百五
        十八萬九千三百二十元）向上訴人調借現款，上訴人於九十一年一月十五日
        將支票存入銀行帳戶託收。
      (五)以上有寶島商業銀行台中分行之第三人劉風堯之代收票據憑摺為憑。
（二）、除上開借款之外，被上訴人委任上訴人記帳業務，應給付上訴人報酬六十七
        萬四千零三十元。
（三）、上訴人並非於借款同時收取本票或其他票據為上開支票借款之擔保。原審判
        決認為被上訴人交付十二張本票之到期日與原判決附表貳之編號二、三、四
        之支票之發票日相同，採信被上訴人主張系爭十二張本票是原判決附表貳之
        編號二、三、四之支票之擔保，乃係誤會。
      (一)查被上訴人之本票存根記載，係其個人所為，並非雙方之協議內容，且其記
        載亦有可能是事後加註，未必與事實相符。查原判決附表貳編號二之支票之
        票面金額一百四十五萬九千二百七十元，被上訴人辯稱以到期日均為九十一
        年四月五日四張合計面額一百六十萬元之本票為擔保，何以擔保本票金額竟
        比原來支票面額多？原判決附表貳編號三之支票之票面金額一百六十五萬三
        千七百五十元，被上訴人辯稱以到期日均為九十一年四月三十日四張合計面
        額一百六十萬元之本票為擔保，何以擔保本票金額竟比原來支票面額短少？
        足見被上訴人所辯不可採信。
      (二)查上訴人是在被上訴人交付之原判決附表貳編號一、二之支票接續退票之後
        才協議簽發本票，以擔保將來借款支票如屆期不能兌現時，就全部借款補貼
        利息為分期償還，上訴人不可能同意將原判決附表貳編號一之支票排除於擔
        保本票之外，原判決之認事用法，顯有偏頗，上訴人自難甘服。
      (三)被上訴人所交付之原判決附表貳編號一之支票（票面金額一百五十七萬八千
        二百元）於九十一年一月二十日第一次存款不足退票時，被上訴人主動向上
        訴人表示係客票之發票人之個人因素，並願意簽發支票換回原判決附表貳之
        編號一之支票（票面金額一百五十七萬八千二百元），上訴人信以為真，因
        此兩造經協議由被上訴人延期清償，加計利息之後，由被上訴人簽發原判決
        附表參所示之四張支票，換回該支票。本件上訴人交還原判決附表貳編號一
        之支票之原因，並非因被上訴人清償債務，而是被上訴人以其他票據為新債
        清償，被上訴人辯稱於九十一年二月二十日提領現款，及若干金額現金清償
        債務，上訴人否認為真正。被上訴係法人，其支出及收入均有會計憑證可查
        ，被上訴人於九十一年七月十二日給付十萬零八百元給上訴人，除有支票存
        根可查之外，也有上訴人簽收之付款簽回單可稽，被上訴人辯稱用以清償支
        票債務之款項非但日期不符，金額也不符，更無法證明係如何交付給上訴人
        ，顯不足採。
      (四)後來被上訴人所交付之原判決附表貳編號二之支票，（票面金額一百四十五
        萬九千二百七十元）於九十一年四月五日到期因存款不足，第二次退票，上
        訴人已無法相信被上訴人之還款能力，被上訴人所交付之原判決附表參所示
        之編號一（票面金額四十萬元）支票雖有兌現，但其他三張支票兌現之機會
        甚微，被上訴人所交付原判決附表貳所示之編號三、四均係客票，上訴人亦
        擔心屆期不獲兌現，將受鉅額損失。因此上訴人才要求就被上訴人所負全部
        之債務（包括借款、記帳業務酬金）協商解決。
（四）、兩造於原判決附表貳所示之編號二之支票第二次退票之後，就全部之債權債
        務關係（包括借款及記帳業務酬金）協商清償方式，上訴人要求就原判決附
        表參所示之編號一之支票已兌現金額四十萬元先抵充記帳業務酬金，並要求
        被上訴人簽發票面金額六百二十八萬零五百四十元之本票作為擔保，被上訴
        人後來僅同意就原判決附表參所示之編號一已兌現之支票金額四十萬元先抵
        充記帳業務酬金，並簽發票面金額各四十萬元之本票共十二張擔保已經退票
        之原判決附表貳之編號一、二支票，及編號三之支票如屆期不獲兌現時，將
        來分十二個月按期清償及補貼利息，因此本票之日期及金額與支票均有不同
        ，被上訴人堅稱原判決附表貳之編號四之支票絕不會退票，因此沒有簽發擔
        保本票以延期清償及補貼利息之必要，不願意簽發擔保本票，果然原判決附
        表貳編號四之支票於九十一年四月二十日屆期提示，如數兌現，上訴人當然
        沒有再請求交付擔保本票之必要。
（五）、上訴人收到十二張本票之後，原判決附表貳編號三之支票（票面金額一百六
　　　　十五萬三千七百五十元）有兌現，但是原判決附表貳編號一之支票（票號0
　　　　000000）及原判決附表貳編號二之支票（票面金額一百四十五萬九千
　　　　二百七十元）退票之債務並未償還分文。原判決附表參之編號二、三、四之
　　　　支票亦陸續退票。上訴人因持有本票之緣故，亦於支票退票後將支票退還給
　　　　被上訴人。被上訴人後來於九十一年七月十二日再給付十萬零八百元給上訴
　　　　人，被上訴人尚欠借款債務三百零四萬五千四百五十元。（400,000 ×12＝
　　　　4,800,000－1,653,750－100,800＝3,045,450），還有記帳業務酬金二十七
　　　　萬四千零三十元（ 674,030－400,000＝274,030）合計金額三百三十一萬九
　　　　千四百八十元。上訴人因此就行使其中八張本票，合計三百二十萬元實行債
　　　　權，其餘四張本票部分之債務，上訴人並未聲請強制執行，上訴人執本票裁
　　　　定對被上訴人執行，僅獲償八十七萬七千零七十一元之本息，其餘債權至今
　　　　未能受償，債務人早已將其名下資產設質或處分，利用第三人名義出貨，坐
　　　　收貨款，卻不還款，上訴人曾任記帳業務，對其貨款收入來源一清二楚，被
　　　　上訴人為規避上訴人之繼續追索，才提起本件確認債權不存在之訴，本件上
　　　　訴人之陳述，均有憑據可查。
（六）、被上訴人辯稱附表貳編號一之支票（票面金額一百五十七萬八千二百元）因
        清償取回該紙支票，與事實不合。經查：
      (一)附表貳編號一之支票（票面金額一百五十七萬八千二百元）於九十一年一月
        二十日提示遭退票後，被上訴人於九十一年二月間以附表參之面額均為四十
        萬元之支票四張交換取回附表貳編號一之支票及退票理由單，惟附表參之編
        號二、三、四之支票分別於九十一年四月三十日、五月三十日、六月三十日
        屆期提示均遭退票，有退票通知書回單三張為證，僅有附表參編號一（面額
        四十萬元）之支票兌現，附表參之編號二、三、四之支票退票之後，上訴人
        因持有本票之緣故，故將三張支票及退票理由單交還被上訴人，惟被上訴人
        之本票後來也未兌現，被上訴人迄今未清償該支票借款。
      (二)被上訴人主張記帳業務酬金及附表貳編號一之支票（票面金額一百五十七萬
        八千二百元）已經清償，為上訴人否認，應請被上訴人提出付款之證明。
      (三)被上訴人交付支票除附表貳編號三、四以及附表參編號一提示兌現之外，其
        餘均遭退票，上訴人因持有本票之緣故，將所有支票及退票理由單交還被上
        訴人，事後被上訴人未再清償，上訴人自得行使本票債權，本件被上訴人就
        附表貳之編號二之支票（票面金額一百四十五萬九千二百七十元，發票日九
        十一年四月五日）屆期提示退票後，迄未清償，亦不爭執，被上訴人徒以收
        回附表貳編號一及附表參編號二、三、四支票及退票理由單，辯稱該借款已
        經清償，實無足採信。
      (四)上訴人請求記帳業務酬金六十七萬四千零三十元，亦有請款單據為憑，被上
        訴人辯稱記帳業務酬金浮濫云云，純屬狡辯。八十八年度記帳業務酬金被上
        訴人已經按請款金額付款，八十九年度以後上訴人之記帳業務酬金並未調漲
        ，何有請款浮濫之說。被上訴人九十一年度之記帳業務均如期申報，並未遲
        延，所有記帳業務均已完成，因被上訴人拒付酬金，上訴人依民法第九百二
        十八條規定留置帳簿清冊，被上訴人挾怨報復，濫行告訴，上訴人已向檢察
        署陳明緣由，被上訴人所辯，均係無稽。
乙、被上訴人方面：
一、聲明：求為判決如主文。
二、陳述：除引用原判決書之記載外，補稱：
（一）、被上訴人不否認曾持原判決附表貳之支票四紙向上訴人借款，惟查，就該附
        表貳編號一之支票票款（票面金額一百五十七萬八千二百元），被上訴人於
        該紙支票退票後，已分別交付發票日九十一年三月三十一日，面額四十萬元
        之支票（即原判決附表參編號一之支票）及現金予上訴人，以清償該筆票款
        ，上訴人於被上訴人清償該筆票款後，並已將該紙支票返還被上訴人。該附
        表貳之其餘三紙支票，除編號三、四之支票均已兌現外，僅餘編號二之支票
        未經兌現（票面金額一百四十五萬九千二百七十元），惟為清償該筆票款，
        被上訴人曾於九十一年七月間郵寄面額合計十萬零八百元之支票共三紙予上
        訴人，且該三紙支票經上訴人提示後均已兌現，據此，被上訴人就上開借款
        ，共僅餘一百三十五萬八千四百七十元尚未清償。
（二）、關於上訴人主張被上訴人應給付上訴人記帳業務報酬六十七萬四千零三十元
        之部分，被上訴人予以否認。況查，上訴人並未盡其記帳責任，不僅浮報記
        帳費，更恣意留置被上訴人之帳務資料，致被上訴人因缺少相關稅務報稅憑
        證，而遭財政部台灣省中區國稅局彰化分局核課應納稅捐共八十九萬四千七
        百四十八元。就上訴人涉嫌背信罪部分，被上訴人已向彰化地方法院檢察署
        提出刑事告訴，刻經檢察署以九十二年度他字第二六九九號案件實施偵查中
        。有檢察署通知可稽。是被上訴人斷無可能同意就原判決附表參所示編號一
        已兌現之支票金額四十萬元，讓上訴人先充抵記帳業務酬金，從而，上訴人
        主張：「被上訴人後來僅同意就原判決附表參所示之編號一已兌現之支票金
        額四十萬元，先抵充記帳業務酬金‧‧‧」云云，顯屬虛構，要無可採。
（三）、關於被上訴人簽發本票（含原判決附表壹之八紙本票）之緣由，並非如上訴
        人主張內容，茲就上訴人之主張，一一駁斥如下：
      (一)被上訴人簽發分別以該附表貳編號二、三、四所示支票發票日為到期日之本
        票共十二紙，（每紙支票對照開出四紙面額均為四十萬元之本票），均係應
        上訴人之要求而簽發，且簽發之時機係於該附表貳編號二之支票未獲兌現時
        ，上訴人先於九十一年四月五日要求被上訴人之負責人簽發以被上訴人為發
        票人，面額均為四十萬元，票面金額合計共四百八十萬元之本票十二紙予伊
        ，以為該附表貳編號二、三、四等三紙支票金額分期清償之保證，惟嗣後上
        訴人復於同年月十二日要求被上訴人重新簽發本票十二紙，且分別以該附表
        貳編號二、三、四之支票發票日為本票之到期日，每紙支票金額均開立四張
        本票，金額均為四十萬元，票面金額合計亦為四百八十萬元。據此，上開本
        票既為上開三紙支票（面額共計四百七十萬二千三百四十元）之分期清償擔
        保，且其面額尚多於支票面額，則多出之金額即為利息之貼補，兩造為求方
        便計算，以前揭方式開立本票應屬合理，對上訴人而言，其利息亦不致有所
        損失。是上訴人指摘：被上訴人以到期日均為九十一年四月五日四張合計面
        額一百六十萬元之本票為擔保，其金額比原來支票（即該附表貳編號二）面
        額多；及到期日均為九十一年四月三十日四張合計面額一百六十萬元之本票
        為擔保，其金額與原來支票（即該附表貳編號三）面額短少等語，實有俗諺
        「雞蛋裡挑骨頭」之嫌，應無理由。
      (二)況查，該附表貳編號一所示支票的發票日為九十一年一月二十日，但前述十
        二紙本票的到期日，並無任何一紙為九十一年一月二十日，而與附表貳編號
        一所示支票發票日相同，且該附表參所示四紙支票，與該附表壹所示八紙及
        上訴人另持有非本案之四紙本票都是被上訴人所簽發，且附表參編號三、四
        所示支票的到期日之後，倘附表貳編號一所示支票，確如上訴人所稱原先以
        附表參所示四紙支票為償還保證，則何需再以同一人所簽發而到期日在前的
        前揭十二紙本票為清償的保證？又附表參編號一所示之票，既如上訴人所稱
        ，已於九十一年三月三十一日經提示兌現，則附表貳編號一所示支票的金額
        ，自僅餘一百十萬八千二百元未為清償（0000000元減四００００）
        ，此金額加上附表二、三所示支票的金額，合計不過為四百二十九萬一千二
        百二十元。依常情而言，被上訴人豈會同意簽發面額合計四百八十萬元的十
        二紙本票，以償還附表貳編號一、二、三所示僅餘四百二十九萬一千二百二
        十元的支票票款。
      (三)再者，上訴人雖主張「兩造於原判決附表貳所示之編號二之支票第二次退票
        之後，就全部之債權債務關係（包括借款及記帳業務酬金）協商清償方式。
        」並稱「被上訴人後來僅同意就原判決附表參所示之編號一已兌現之支票金
        額四十萬元，先抵充記帳業務酬金‧‧‧」等語，更非事實。
      (四)綜上所陳，被上訴人所稱前述十二紙本票，乃簽發作為附表貳編號二、三、
        四所示三紙支票票償還的保證，應較上訴人所辯該十二紙本票乃簽發作為附
        表貳編號一、二、三所示三紙支票票款償還的保證為可採。
（四）、再就上訴人主張被上訴人於九十一年七月十二日給付上訴人面額共十萬零八
        百元之三紙支票，與所清償之支票債務之款項非但日期不符，金額也不符云
        云，更屬荒謬。按一般商業習慣，時有將應支付債權人之款項開立支票並以
        郵寄方式代替當面交付，且為確認債權人確實收受，通常亦會附上簽收單請
        執票人簽回予付款人；況，上訴人並未就前揭三紙支票之付款簽回單之簽名
        否認其真正，是上訴人既已收受該等支票，則何須再爭執被上訴人如何交付
        給上訴人？是上訴人所為爭執顯無實益。至於金額不符部分，係於被上訴人
        僅剩下該附表貳編號二之支票金額未清償時，始再交付上開面額共十萬零八
        百元之三紙支票以清償部分款項，既僅清償部分，金額自不會相符。
（五）、揆諸上情，被上訴人就對上訴人所負該附表貳所示四紙支票之借款債務，除
        該附表貳編號一所示支票，金額一百五十七萬八千二百元，被上訴人已清償
        完畢外；另就該附表貳編號二至四之支票，票面金額共四百七十萬二千三百
        四十元，被上訴人共已清償三百三十四萬三千八百七十元（計算式：該附表
　　　　貳編號三、四已兌現金額共0000000＋１○○８○○），是僅餘一百
　　　　三十五萬八千四百七十元尚未給付上訴人。
（六）、關於上訴人於九十三年二月十八日之準備書狀一（一）項中主張，被上訴人
　　　　於九十一年二月間以附表參之面額均為四十萬元之支票四張交換取回附表貳
　　　　編號一之支票及退票理由單。上訴人並稱：附表參之編號二、三、四之支票
　　　　退票後，上訴人因持有本票之緣故，故將三張支票及退票理由單交還被上訴
　　　　人。惟被上訴人之本票後來也未兌現，被上訴人迄今未清償該支票借款。云
　　　　云。惟查：
　　　(一)附表貳編號一之支票票款，被上訴人業於九十一年一月間該紙支票退票後，
　　　　陸續清償該紙支票債務，上訴人並於被上訴人清償完畢後，返還該紙支票予
　　　　上訴人，是就該紙支票所示款項，與本件系爭本票票款無涉，且被上訴人已
　　　　清償完畢，從而，上訴人所辯並非真實，應無理由。業經被上訴人否認上訴
　　　　人主張之上開事實。
      (二)附表參編號一至四之支票四紙，亦與本件系爭本票之款項無涉，更非用以清
        償被上訴人所簽發及交付予上訴人之各紙本票票款之用。實則：附表參編號
        一之支票，係清償附表貳編號一之部分款項之用；而就附表參編號二、三、
        四之支票，則因被上訴人與上訴人間因相識多年，兩人間偶有金錢借貸往來
        ，而該等支票原係被上訴人持以向上訴人借用他筆借款之用，惟後來未經兌
        現，被上訴人再以現金清償上訴人，上訴人並於被上訴人清償後，返還該三
        紙支票及退票理由單予被上訴人。故上訴人交付附表參編號二、三、四之支
        票予被上訴人並非如上訴人主張之係被上訴人簽發本票予伊之事由。
      (三)況查，被上訴人簽發本票之時間為九十一年四月，而上訴人收受附表參之四
        紙支票時，該等支票係屬遠期支票，並早於被上訴人簽發本票之時，且被上
        訴人係於編號一之支票兌現後始簽發系爭本票交付上訴人，則該等支票既已
        有兌現，依交易習慣，執票人於自發票人受領之支票有兌現時，通常不會懷
        疑發票人之支付能力而再要求發票人另行簽發本票以為擔保，且發票人於此
        時亦沒有必要另行簽發本票以擔保支票之兌現，再者，即使執票人嗣後要求
        簽發本票，發票人亦應會要求取回尚未經兌領之支票，豈會讓支票繼續讓執
        票人持有，而待該等支票退票後再取回呢？如此實有違常理。據此，上訴人
        主張附表參之編號二、三、四之支票退票後，上訴人因持有本票之緣故，故
        將三張支票及退票理由單交還被上訴人‧‧‧‧等事項，顯有矛盾之處，並
        非事實，應不足採信。
      理      由
一、被上訴人主張，上訴人持其簽發十二紙本票（每紙四十萬元）中之如原判決附表
    壹所示本票八紙，面額合計三百二十萬元，聲請原法院以九十一年度票字第二八
    六八號民事裁定准予強制執行後，又向原法院民事執行處聲請以九十一年度執字
　　第一五七二○號強制執行事件，就被上訴人對於第三人的債權核發執行命令在案
　　，惟被上訴人是因在九十年十二月四日持第三人（姓名不詳）簽發如原判決附表
　　貳編號二、三、四所示支票三紙，向上訴人借款四百七十萬二千三百四十元（誤
　　載為四百七十萬二千三百六十元）後，其中原判決附表貳編號二所示支票退票，
　　才在九十一年四月十二日簽發包括上述八紙本票在內的十二紙本票（每紙面額均
　　為四十萬元）給上訴人，作為清償借款的保證，故在前述原判決附表貳編號三、
　　四所示支票已為上訴人提示兌領，及被上訴人在九十一年七月間另交付面額共十
　　萬零八百元的支票三紙予上訴人兌領，合計清償三百三十四萬三千八百七十元，
    僅餘一百三十五萬八千四百七十元未為給付時，上訴人即應將部分本票返還被上
    訴人，然上訴人不但不返還，更持原判決附表壹所示本票八紙聲請原審裁定准予
    強制執行，顯非適法，爰求為確認在超過本票面額一百三十五萬八千四千七十元
    及其利息部分之債權不存在，並依強制執行法第十四條第二項規定，請求撤銷強
    制執行程序之判決。
二、上訴人則以，被上訴人是持原判決附表貳所示支票四紙，向上訴人借得與支票面
    額同額的款項，合計為六百二十八萬零五百四十元，後來附表貳編號一所示支票
    於九十一年一月二十一日退票，經兩造協商，由被上訴人另行開立原判決附表參
    所示支票四紙予上訴人，以償還原判決附表貳編號一所示支票的款項，其中原判
    決附表參編號一所示的支票雖於九十一年三月三十一日經提示兌現，但因原判決
    附表貳編號二所示支票於九十一年四月十日退票，上訴人認為原判決附表參編號
    二、三、四所示三張支票屆期也必遭退票，乃於九十一年四月十二日再次就借款
    與被上訴人的法定代理人丙○○協商解決之道，當時因被上訴人尚積欠上訴人業
    務款項六十七萬四千零三十元，為求借款部分單純起見，遂將已兌現的票款四十
    萬元轉作業務款項，日後再計算，故原判決附表貳編號一所示支票視為全部未還
    ，上訴人本要求被上訴人簽發六百二十八萬零五百四十元的本票交上訴人持有，
    作為還款的保證，但被上訴人的法定代理人丙○○以原判決附表貳編號四所示支
    票屆期必定兌現，拒開該部分金額的本票，另以原判決附表貳編號一、二、三所
    示支票款項，願以四百八十萬元計算，每個月四十萬元，分十二個月償還，上訴
    人予以應允，經被上訴人簽發如原判決附表壹所示本票十二紙予上訴人，上訴人
    於是將附原判決表貳編號一、二所示支票返還被上訴人，後來原判決附表貳編號
    三、四所示支票均獲兌現，被上訴人又在九十一年七月間交付三張面額合計為十
    萬零八百元的支票予上訴人，也獲兌現，故四百八十萬元的本票債權，被上訴人
    迄今仍欠三百零四萬五千四百五十元未為清償，則上訴人為使債權獲償，持原判
    決附表壹所示八紙本票聲請原審裁定准予強制執行，並據以聲請強制執行被上訴
    人的財產（貨款債權），實為合法、合理，被上訴人提起本件訴訟，並無理由等
    語，資為抗辯。
三、被上訴人主張上訴人持其簽發十二紙本票（每紙四十萬元）中之如原判決附表壹
    所示本票八紙、面額合計三百二十萬元，聲請原法院以九十一年度票字第二八六
    八號民事裁定准予強制執行後，又向原法院民事執行處聲請以九十一年度執字第
    一五七二０號強制執行事件，就被上訴人對於第三人的債權核發執行命令在案等
    情，已經提出九十一年度票字第二八六八號民事裁定及原法院執行命令各一件為
    證，且為上訴人所不爭執，此部分可視為真正。又被上訴人主張其曾以原判決附
    表貳編號二、三、四所示支票三紙為保證，向上訴人借款四百七十萬二千三百四
    十元，嗣原判決附表貳編號三、四所示支票已經上訴人提示兌現，被上訴人並在
    九十一年七月間另交付面額共十萬零八百元的支票三紙予上訴人兌領，合計清償
    的金額為三百三十四萬三千八百七十元，以及上訴人辯稱被上訴人也曾另以原判
    決附表貳編號一所示支票一紙為保證，向上訴人借款一百五十七萬八千二百元的
    事實，各為兩造所不否認，亦應認為真正。
四、兩造有爭執之部分，在於被上訴人主張前述十二紙本票，是其在原判決附表貳編
    號二所示支票退票後，於九十一年四月十二日，為保證原判決附表貳編號二、三
    、四所示三紙支票金額的分期清償而簽發一節，則為上訴人所否認，並辯稱因原
    判決附表貳編號一所示支票也遭退票，故被上訴人簽發前述十二紙本票，乃作為
    原判決附表貳編號一、二、三所示三紙支票票款償還的保證等語。經查：
  (一)兩造所述由被上訴人另行簽發本票，作為償還支票票款保證的情形，因涉及利息
    的計算，故本票的到期日，通常會與支票的發票日相同，才不致於使執票人損失
    利息。原判決附表貳編號二、三、四所示三紙支票，其發票日各為九十一年四月
    五日、同年四月三十日、同年四月二十日，與前述被上訴人簽發的十二紙本票的
    到期日，分別為九十一年四月五日、同年四月二十日、同年四月三十日，正相符
    合，此有本票存根可憑。反之，原判決附表貳編號一所示支票的發票日為九十一
    年一月二十日，但前述十二紙本票的到期日，並無任何一紙為九十一年一月二十
    日與原判決附表貳編號一所示支票的發票日相同。
  (二)原判決附表參所示四紙支票，與原判決附表壹所示十二紙本票都是被上訴人所簽
    發，且原判決附表參編號三、四所示支票的發票日九十一年五月三十日、同年六
    月三十日，均在原判決附表壹所示十二紙本票的到期日之後，倘原判決附表貳編
    號一所示支票，確如上訴人所稱原先已以原判決附表參所示四紙支票為償還的保
    證，則何需再以同一人所簽發而到期日在前的原判決附表壹所示十二紙本票為清
    償的保證？
  (三)原判決附表參編號一所示支票，既如上訴人所稱，已於九十一年三月三十一日經
    提示兌現，則原判決附表貳編號一所示支票的金額，自僅餘一百十七萬八千二百
　　元未為清償（0000000元－四○○○○元＝0000000元），此金額
　　加上原判決附表貳編號二、三所示支票的金額，合計不過為四百二十九萬一千二
　　百二十元。依常情而言，被上訴人實不可能簽發面額合計四百八十萬元的十二紙
　　本票，以償還原判決附表貳編號一、二、三所示僅餘四百二十九萬一千二百二十
　　元的支票票款。
  (四)雖上訴人辯稱，因被上訴人尚積欠上訴人業務款項六十七萬四千零三十元，為求
    借款部分單純起見，遂將已兌現的票款四十萬元轉作業務款項，日後再計算，原
    判決附表貳編號一所示的支票視為全部未還等語，並提出各項費用明細表為證，
    但為被上訴人所否認，自難採信。
五、被上訴人於原審所提出之本票存根之記載，上訴人否認其真實性，認其有可能係
    事後加註云云。查，文書之證據力，有形式上證據力與實質上證據力之分。前者
    係指真正之文書即文書係由名義人作成而言；後者則為文書所記載之內容，有證
    明應證事實之價值，足供法院作為判斷之依據而言。形式上證據力，因其為私文
    書或公文書而分別依民事訴訟法第三百五十七條、第三百五十八條或第三百五十
    五條規定決之。文書之實質上證據力，則由法院根據經驗法則，依自由心證判斷
    之（最高法院九十一年度台上字第二一八二號裁判參照）。且不論被上訴人本票
    存根上所記載文字之真實性，本票上之發票日為雙方所不爭執，本院亦僅根據發
    票日判斷當事人間之關係，與被上訴人本票存根上所記載之文字無關。
六、上訴人主張當事人雙方是在原判決附表貳之編號一、二支票退票後才協議簽發本
    票作為擔保，上訴人不可能單獨將原判決附表貳編號一排除在擔保本票之外云云
    。惟查，原判決附表貳編號一之退票日期為九十一年一月二十一日，而原判決附
    表貳編號二之退票日期為同年四月十日，其間相隔近三個月，上訴人對於原判決
    附表貳編號一之退票均未要求被上訴人作任何保證，等編號二之支票被退票後，
    才要求被上訴人開立原判決附表參之支票四紙作為原判決附表貳編號一擔保付款
    之保證，卻又重複要求被上訴人開立本票十二紙，作為原判決附表貳編號一、二
    、三擔保付款之保證，惟並無同時要求被上訴人再開立支票作為原判決附表貳編
    號二、三擔保付款之保證，實有違常理，上訴人所述，實不可採。
七、上訴人又稱，被上訴人辯稱原判決附表貳編號一所示支票雖遭退票，但已於九十
    一年二月二十日清償之事實，否認其為真正，因被上訴人辯稱用以清償債務之款
    項非但日期不符，金額也不符，無法證明是如何交付給上訴人等語。對於此問題
    ，被上訴人於原審已表示：「（庭呈存摺原本及影本各一份及另外支票影本）被
    上訴人是從存摺裡面提款一百零六萬元（九十一年二月二十日）加上支票四十萬
    元，再加上十幾萬元的現金，還了上訴人答辯狀附表編號一那張支票面額一百五
    十七萬八千二百元的債務（原本閱後發還）。」（原審卷六六頁）已足以說明清
    償之事實。
八、綜上所述，被上訴人所稱前述十二紙本票，乃簽發作為原判決附表貳編號二、三
    、四所示三紙支票票款償還的保證，當較上訴人所辯該十二紙本票乃簽發作為原
    判決附表貳編號一、二、三所示三紙支票票款償還的保證為可採。則因原判決附
    表貳編號二、三、四所示三紙支票的票款金額合計為四百七十萬二千三百四十元
    ，被上訴人已在原法院九十一年度票字第二八六八號民事裁定成立（九十一年十
    月二十五日）前清償三百三十四萬三千八百七十元，尚未清償的金額為一百三十
    五萬八千四百七十元，故上訴人對於原判決附表壹所示本票債權的金額，自僅剩
    餘一百三十五萬八千四百七十元，超過此部分金額，其本票債權即已不存在。
九、至於原判決附表貳編號一所示支票，因不在原判決附表壹所示十二紙本票用以保
    證償還的範圍內，所以，不論該紙支票有無清償，皆與原判決附表壹所示十二紙
    本票債權是否消滅無關。從而，被上訴人訴請確認原法院九十一年度票字第二八
    六八號民事裁定就被上訴人簽發如原判決附表壹所示本票金額及利息准予強制執
    行的本票債權，在超過本票金額一百三十五萬八千四百七十元及自九十一年十月
    十八日起，到清償日止，按週年利率百分之六計算的利息部分不存在，及依強制
    執行法第十四條第二項規定，請求將原法院民事執行處九十一年度執字第一五七
　　二○號所為的強制執行程序，在超過本票金額一百三十五萬八千四百七十元及自
　　九十一年十月十八日起，到清償日止，按週年利率百分之六計算的利息部分，予
　　以撤銷，為有理由，應予准許。原審為上訴人敗訴之判決，並無不合，上訴意旨
　　指摘原判決不當，求予廢棄改判，沒有理由，應予駁回。
據上論結：本件上訴為無理由，依民事訴訟法第四百四十九條第一項、第七十八條、
判決如主文。
中　　　華　　　民　　　國　　九十三　　年　　　四　　　月　　 十三　　 日
~B1民事第三庭審判長法　官　陳照德
~B2　　　　　　　　法　官　陳成泉
~B3　　　　　　　　法　官　曾謀貴
右為正本係照原本作成。
不得上訴。
~B　　　　　　　  書記官　王瑩澤
中　　　華　　　民　　　國　　九十三　　年　　　四　　　月　　 十四　　 日
　　　　　　　　　　　　　　　　　　　　　　　　　　　　　　　　　　　　Ｂ
